臺灣板橋地方法院民事裁定　　　　　　 94年度重訴字第439號
原　　　告　甲○○
訴訟代理人　莊柏林律師
複代理　人　莫怡萍律師
訴訟代理人　陳秀卿律師
　　　　　　林世芬律師
被　　　告　興泰山建設股份有限公司
兼法定代理人丙○○
被　　　告　第一商業銀行股份有限公司
法定代理人　戊○○
被　　　告　東亞建築經理股份有限公司
法定代理人　乙○○
共　　　同
訴訟代理人　丁○○律師
上列當事人間請求損害賠償事件，本院裁定如下：
    主  文
原告之訴及假執行之聲請均駁回。
訴訟費用由原告負擔。
    理  由
一、按因犯罪而受損害之人，以對於刑事被告及依民法負賠償責
    任之人請求回復其損害者為限，始得於刑事訴訟程序附帶提
    起民事訴訟，此為刑事訴訟法第487 條第1 項所明定，且其
    附帶提起之民事訴訟，如不合於上開法條所定之要件者，縱
    於刑事庭依刑事訴訟法第504 四條第1 項將附帶之民事訴訟
    移送於民事庭後，亦不得將關於民事訴訟之法規，溯及於附
    帶提起民事訴訟之時，而予適用，仍應認其起訴為不合法，
    此亦為最高法院41年度台抗字第58號裁定所持之見解。
二、本件原告因被告丙○○偽造文書等案件於刑事訴訟程序附帶
    提起民事訴訟，請求判令被告應連帶給付原告新臺幣（下同
    ）55,401,400元，及自起訴狀繕本送達翌日起至清償日止，
    按年息5%計算之利息，並聲明願供擔保請准予宣告假執行。
    經刑事庭依刑事訴訟法第504 條第1 項規定，將其附帶之民
    事訴訟，以裁定移送民事庭。
三、但查本件原告請求前開55,401,400元及遲延利息損害，依所
    主張之事實為：被告丙○○係被告興泰山建設股份有限公司
    （下稱興泰山公司）負責人，意圖為自已不法所有，於民國
    84年4 月19日向原騙稱擔供台北縣泰山鄉○○○段之34筆土
    地合建，原簽發面額20,000,000元之本票供作保證，於86年
    間騙回，再換二紙未填載發票日之本票。更將原告所有土地
    向被告第一商業銀行股份有限公司（下稱第一商銀）辦理
    546,000,000 元抵押，其中融資274,000,000 元須達房屋銷
    售率五成以上始可放貸。被告丙○○明知未達五成銷售率不
    得融資，為詐取不法利益，與訴外人陳鴻山虛偽「房屋及土
    地預定買賣契約書」，復於86年9 月5 日偽造訴外人黎金龍
    之署押及印文，偽造興泰山公司與黎金龍間之房屋及土地預
    定買賣契約書，持向知情被告東亞建築經理股份有限公司（
    下稱東亞公司）審核鑑證，認銷售率已達52.4% ，致被告第
    一商銀准予核貸274,000,000 元，復向原告誑稱如不將原告
    房屋一併設抵，將構成違約，原告受騙應允，嗣被告丙○○
    將自己分得111 戶房屋設定抵押予訴外人白錦松，另戶設定
    抵押予訴外人黃淑惠，惟被告丙○○竟未依約定將前開抵押
    借款清償原告保留戶款，致原告之房屋暨土地遭拍賣，受損
    55,401,400元（即抵押權債權）。按法人對於其董事或其他
    有代表權人，因執行職務所加於他人之損害，與該行為人連
    帶負賠償責任，被告丙○○暨為興泰山公司負責人，該公司
    應與被告丙○○負連帶賠償之責。被告第一商銀及東亞公司
    因鑑證既認定出售房屋超過五成錯誤，而違法款予興泰山公
    司，造成原告損害，應負共同侵權行為之連帶賠償責任，爰
    依侵權行為法律關係請求被告連帶賠償55,401,400元及遲延
    利息。惟查：
  (一)依卷附刑事第一審判決書所載，係認定
    I被告丙○○有罪部分為：
    (1)被告丙○○以虛偽不實之買賣契約書持交不知情東亞公司
      辦理書面鑑證審核，而出具證明函予被告第一商銀，致第
      一商銀承辦人員陷於錯誤，而核撥「營建融資」274,000,
      000 元，核其此部分所為係犯刑法第339 條第1項 之詐欺
      取財罪。
    (2)又被告丙○○為使訴外人李燦華、李燦卿及李文旗撤銷對
      興泰山公司所為假扣押（本院88年度執全洪字第2058 號
      ），以達順利移轉不動產登記而抵償積欠鍾智文之債務，
      竟意圖為自己不法所有，於88年10月13日向地主（即包含
      原告在內等六名地主）假稱願就其等依合建契約應分得之
      房屋辦理所有權移轉登記，因前開房地仍有第一商銀抵押
      權設定登記，被告丙○○願依各地主分得房屋承擔之貸款
      金額計算，將興泰山公司名下其他未出售房地過戶予各地
      主以彌補之，惟李燦華、李燦卿及李文旗三人應撤銷前開
      假扣押之查封，而由丙○○以上開房屋之地下一樓部分向
      誠泰銀行辦理貸款100,000,000元，其中20,000,000元用
      以償還積欠第一商銀利息，53,000,000元償積欠第一商銀
      之本金，10,000,000元償還廠商退補票款，11,000,000元
      繳納辦理上開所有權移轉登記所需之土地增值稅，餘6,00
      0,000元作為公關費及週轉金使用等內容，欲以此虛偽提
      議而使訴外人李燦華、李燦卿及李文旗撤銷上開假扣押查
      封。原告與李秋益、李春郎三人同意被告丙○○所提上開
      解決方案，並與被告丙○○依上述方案內容簽署協議書，
      然實施假扣押之李燦華、李燦卿及李文旗三人則不同意。
      被告丙○○一方面持續與該三人協商，另並委請原告及李
      秋益、李春郎三人協助勸說，致李燦華、李燦卿及李文旗
      誤信丙○○確有誠意解決，而於同年月23日與丙○○簽訂
      協議書，約定其三人應先撤銷上開地下一樓與其等應分得
      26戶建物及基地應有部分之假扣押查封，由被告丙○○以
      上開地下一樓房地持向銀行抵押貸款100,000,000元，其
      中11,000,000元專用於繳納辦理所有權移轉登記予李燦華
      、李燦卿、李文旗及其他地主所需之各項稅費，其餘款項
      除清償銀行貸款本息外，應用以清償與美福堡大樓有關之
      債務，另就李燦華、李燦卿、李文旗因所分得房地承擔之
      銀行貸款，依承擔金額由興泰山公司提供名下其他美福堡
      大樓房地為其等設定第二順位抵押權，於設定完成後其三
      人應撤銷全部假扣押，嗣後興泰山公司於出售上開設定第
      二順位抵押權之房地時，於清償各該房地之銀行貸款後所
      餘款項應交付其三人，用以清償所分得26戶房地上所承擔
      興泰山公司對第一商銀之貸款。嗣李燦華、李燦卿、李文
      旗即於同年月26日向本院遞狀聲請撤銷前述原欲過予鍾智
      文指定之徐英珍之40戶房屋及基地應有部分之假扣押查封
      ，經本院准許後，由臺北縣新莊地政事務所塗銷查封登記
      。被告丙○○於上開假押查封撤銷後，未依與前述地主之
      約定持向誠泰銀行辦理貸款，而即辦理所有權移轉登記予
      徐英珍，並於同年9 月14日完成登記，以此詐術之施用使
      李燦華、李燦卿、李文旗之債權保全喪失，被告丙○○因
      而獲得以上開原遭查封之不動產辦理移轉登記用以抵償其
      積欠鍾智文47,000,000元債務之財產上不法利益，核其此
      部分所為係犯刑法第339 條第2 項之詐欺得利罪（詐得以
      原遭查封之不動產辦理移轉登記得以抵償積欠鐘智文債務
      之財產上不法利益）。
    II並就下列等部分不另為無罪喻知：
    (1)被告丙○○與原告及李燦卿、李燦華、李春郎、李文旗、
      李秋益等六人簽訂合建契約書後，提供其所簽發之面額
      20,000,000元之本票供保證之用，嗣被告為免除其個人之
      保證票之債務，竟於86年間以其業已向第一商銀申請融資
      ，且欲以核准融資額度開立合建保證票為由要求換票，原
      告及李燦卿、李燦華、李春郎、李文旗、李秋益等六人不
      疑有詐，乃同意接受由興泰山公司換票，惟被告丙○○於
      簽發上開保證支票時卻故意未於票面填載發票日，原告及
      李燦卿、李燦華、李春郎、李文旗、李秋益因未查覺有異
      乃允為收票、換票，被告丙○○因此詐得原先之保證本票
      ，及免其依合建契約應履行交付保證本票債務之財產上利
      益等情，因認被告丙○○就此另涉有刑法第339 條第1 項
      之詐欺取財罪嫌，及同法第339 條第2 項之詐欺得利罪嫌
      。
    (2)被告丙○○於美福堡大樓完工後，復向原告及李燦卿、李
      燦華、李春郎、李文旗、李秋益等六人誑稱當初向第一商
      行貸款時，曾約定須將完成之建物全部設定予該銀行，若
      不遵照辦理將構成違約，致使原告等六人陷於錯誤，同意
      將其地主保留戶部分均交由被告全數設定第一順位之抵押
      權予第一商銀，惟事實上被告丙○○與第一商銀早已談妥
      僅需提供部分建物設定第一順位抵押權於第一銀行即可；
      嗣被告丙○○即將其自己所分得之110 戶建物設定抵押權
      於白錦松，另57戶設定抵押權於黃淑惠，總計取得近70,0
      00,000元之資金，惟嗣被告並未依約代償地主保留戶之貸
      款，致使第一商銀嗣對原告等六人之地主保留戶房地進行
      查封，而使原告等六人受有損害等情，因認被告丙○○就
      此另涉犯刑法第339條第2項之詐欺得利罪嫌。
  (二)準此，本件原告既非刑事第一審判決所認定之犯罪被害人（
    承前述，犯罪被害人為第一商銀及李燦華、李燦卿及李文旗
    ）；原告主張之侵權行為事實及損害復經刑事第一案判決認
    被告丙○○為未該當刑法第339 條規定，不另為無罪之喻知
    ，而難認係因犯罪而受損害。依首開說明，其訴顯難認為合
    法，其假執行之聲請亦失所附麗，均應予駁回。
五、依民事訴訟法第249 條第1 項第6 款、第95條、第78條，裁
    定如主文。
中　　華　　民　　國　　94　　年　　12　　月　　5 　　日
                  民事第一庭    法　官　黃信滿
以上正本係照原本作成
如不服本裁定應於送達後10日內向本院提出抗告狀，並應繳納抗
告費新台幣1,000元整。
中　　華　　民　　國　　94　　年　　12　　月　　5 　　日
                            書記官　吳美瑤
